【裁判字號】    95,簡上,98
【裁判日期】    950912
【裁判案由】    詐欺
【裁判全文】
臺灣花蓮地方法院刑事判決              95年度簡上字第98號
上  訴  人  臺灣花蓮地方法院檢察署檢察官
上  訴  人
即  被  告  甲○○
選任辯護人  曾泰源律師
上列上訴人因被告涉犯洗錢防制法案件，不服本院花蓮簡易庭中
華民國95年6月23日95年度花簡字第503號之第一審判決（聲請簡
易判決處刑案號：95年度偵字第2441號），提起上訴，本院管轄
之第二審合議庭判決如下：
    主  文
上訴駁回。
    事實及理由
一、本案經本院審理結果，認第一審判決依刑法第30條第1 項、
    第339條第1項之幫助詐欺取財罪，判處被告甲○○有期徒刑
    3 月，如易科罰金以300元折算1日，認事用法及量刑均無不
    當，應予維持，並引用第一審簡易判決書記載之事實、證據
    及理由。
二、另補充理由如下：訊據被告矢口否認有何幫助詐欺取財犯行
    ，辯稱：伊於94年12月間因看報紙之辦理貸款廣告而與姓名
    年籍不詳自稱「楊雅惠」之人聯絡，並經「楊雅惠」表示欲
    辦理貸款需4 本金融機構之存摺及提款卡，伊才交付包含系
    爭郵局存摺、提款卡在內之4 本存摺、提款卡給對方，但嗣
    後就無法聯絡「楊雅惠」，伊並不知道系爭存摺會被詐騙集
    團用以詐欺他人財物，所以才沒有去報警，並沒有幫助詐欺
    之故意云云。然查：
（一）被告與其先生丙○於94年間因購買房屋致經濟發生困難，
      共積欠約新臺幣（下同）1、2百萬元，當時因向金融機構
      貸款之金額已超過信用額度，所以已無法向銀行辦理貸款
      等情，業據證人即被告之丈夫丙○於本院審理中證述明確
      （本院卷第99、100 頁），並為被告於本院審理中所不否
      認，則被告在明知金融機構已拒絕貸款之情形下，仍打電
      話請完全不認識之「楊雅惠」，欲以相同經濟條件下，代
      為向銀行辦理銀行貸款，顯不合情理，若非其中另有不法
      計謀否則憑何能耐能為之，況且被告究竟是否因為貸款事
      宜而與「楊雅惠」聯絡，抑或為其他事由而與之聯絡，因
      「楊雅惠」未到案說明，是否確如被告所辯係因辦理貸款
      ，已啟人疑竇。再者，就貸款而言，依常情，一般人辦理
      貸款，必會先取得貸款金額、利息、還款年數等重要資料
      後，再衡量是否划算，而決定是否辦理貸款，然依被告於
      本院審理中供稱：對方並沒有告訴伊可以貸到多少金額，
      且必須等貸款金額下來後在依照貸款金額高低及年數決定
      貸款利息，對方只有口頭詢問伊之工作資料，沒有要求伊
      提供薪資單或勞保資料，只是要求伊交付4 本存摺及提款
      卡，並將密碼寫在紙上一起寄過去，伊除了原有的中國信
      託及郵局存摺外，另外向花蓮第一信用合作社、中國國際
      商銀辦理開戶取得存摺及提款卡後，將上開4 本存摺及提
      款卡寄過去等語（本院卷第110 頁），則被告請求對方代
      為辦理貸款，但對於貸款之金額、利息、還款年數等重要
      事項竟均不明瞭之情形下，也不加以詳問，即特意向金融
      機構辦理開戶，實悖於常情，況若將金融機構存摺、提款
      卡及密碼悉交付對方，易置己身陷於無法掌控資金窘境，
      依照被告之智識程度及豐富社會經驗，應無不知之道裡，
      然其竟在未防範對方可能於取得貸款金額後將之領走之風
      險下，交付提款卡及密碼予「楊雅惠」，在在與常情不符
      ，足認被告應非因辦理貸款而交付系爭存摺、提款卡予「
      楊雅惠」。
（二）被害人倪志聰於95年1月12日見到更生日報上署名「楊雅
      惠」之人所刊登之代辦貸款廣告，而撥打0000000000號行
      動電話與之聯絡，上開廣告與被告所述之貸款廣告為相同
      內容及對象等情，為被告於本院審理中供承不諱，並有被
      告及被害人分別提出之更生日報廣告各1份附卷可稽，堪
      信被告所指之「楊雅惠」即為詐欺被害人者，然查，被害
      人撥打上開電話與「楊雅惠」聯絡，其於電話中建議被害
      人貸款30萬元，並詢問被害人年籍、工作及郵局帳戶等資
      料，並未要求被害人寄送郵局帳戶一情，亦據證人乙○○
      於本院審理中供述明白，則倘被告真係遭「楊雅惠」詐騙
      而交付存摺等文件，「楊雅惠」自會依照相同手法施詐，
      但其不僅未為，且在未告知被告可貸款之額度、利息等重
      要事項而取信被告之情況下，以輕言片語即能要求被害人
      寄送4 份存摺，「楊雅惠」大費周章目的不為謀騙被告詐
      取鉅款，僅為圖得被告系爭存摺文件，亦令人質疑，又如
      下所述，「楊雅惠」既已詐得系爭存摺文件，豈有不知被
      告可能隨時發覺有異，而停用系爭帳戶，反而膽敢長時間
      使用，而無所畏懼，可見被告確與「楊雅惠」有所勾結，
      堪認被告前開辯詞並不可採。
（三）況果若被告確係因欲辦理貸款而交付「楊雅惠」系爭存摺
      ，嗣後無法聯絡對方時，被告即應啟疑，並為報警或辦理
      相關掛失事宜，以免存摺、金融卡遭人利用為犯案工具，
      惟其並未為上開舉動，已甚可疑，且被告於95年2 月22日
      辦理郵局帳戶存摺補發，存簿內即列有相關交易明細資料
      ，有存摺交易明細1份在卷可憑（含被害人匯款紀錄乙○
      ○遭詐騙之匯款紀錄，見警卷第11頁），被告當時顯可查
      覺其帳戶有上開不詳匯款，可能已遭人利用為匯款工具等
      情，即應立即辦理其他帳戶掛失程序或報警處理以免自涉
      刑責，惟被告不僅未辦理其他交付「楊雅惠」之3 本存摺
      之掛失手續，且迄警方於95年4月6日循線約談其到案說明
      前，均無報警之舉動，顯見被告係自行提供帳戶予他人使
      用，方會對於帳戶內之不明資金往來視若無睹，沒有反應
      。
（四）至證人丙○雖證稱：被告於94年間有告訴伊想要辦理貸款
      ，後來有告訴伊將存摺及信用卡交給代辦貸款之人，但如
      何交付給對方伊並不知道，後來好像因為對方都沒有和被
      告聯絡，所以沒有辦成等語（本院卷第99頁），然證人丙
      ○為被告之丈夫，已有偏頗被告之虞，且依證人丙○前開
      所述，其所知關於被告有無請「楊雅惠」代辦貸款等情均
      係聽聞自被告，並未親自參與貸款事宜，自難以其上開證
      詞認定被告確有因辦理貸款而交付系爭存摺及提款卡予「
      楊雅惠」之情，故尚難據以為被告有利之認定，附此敘明
      。
（五）綜上，被告之犯行確已該當幫助詐欺取財罪，原審據以判
      處前揭所述之刑，並得易科罰金，量刑上尚稱允當，並無
      量刑過重或過輕之情形。公訴人及被告請求撤銷原判決，
      更為適法之判決，其上訴均無理由，應予駁回。
三、按行為後法律有變更者，依修正前刑法第2條第1項之規定，
    以適用裁判時法為原則，如行為時法有利於行為人，則例外
    適用行為時法。惟依修正後刑法第2條第1項規定，以適用行
    為時法為原則，僅於裁判時法有利於行為人時，例外的適用
    裁判時法。被告於行為後，刑法部分條文已於95年7月1日修
    正公布施行，其中關於幫助犯及易科罰金部分之條文，業經
    修正，依新刑法第2條第1項前段規定，應適用行為時法，即
    修正前刑法第30條第1項、第2項及第41條第1 項前段之規定
    ，以往實務見解，固認原判決未及比較適用新舊法時，上訴
    後，雖比較結果以舊法有利於行為人，而原判決別無其他撤
    銷事由，仍應由上訴審以此為由撤銷改判。惟修正後之規定
    係以適用行為時法為原則法，因此原判決雖未及比較適用，
    然上訴本院後，經比較新舊法，行為後之法律並非較有利於
    行為人（如附表），仍應適用行為時即修正前法第30 條第1
    項、第2項及第41條第1項前段之規定，則原判決適用行為時
    法即無不當，自不構成撤銷事由，併予敘明。
據上論斷，應依刑事訴訟法第455條之1第3項、第368條、第373
條，刑法第2條第1項前段，判決如主文。
本案經檢察官李殷財到庭執行職務。
中    華    民    國    95     年    9    月   12     日
                          臺灣花蓮地方法院刑事第二庭
                                審判長法  官  李豫雙
                                      法  官  林韋岑
                                      法  官  俞秀美
以上正本證明與原本無異。
本件不得再上訴。
                                      書記官
中    華    民    國    95    年    9     月    12    日
附表：
┌───┬───────┬────────┬──────┐
│比較  │修正前刑法於本│新刑法於本案適用│新舊法比較結│
│法條  │案適用之法律效│之法律效果      │果          │
│      │果            │                │            │
├───┼───────┼────────┼──────┤
│刑法第│幫助他人犯罪之│幫助他人「實行」│本條依新、舊│
│30條第│行為者。      │犯罪行為者。    │法比較均構成│
│1項、 │              │                │幫助犯，且按│
│第2項 │「從犯」之處罰│「幫助犯」之處罰│正犯之刑減輕│
│      │，按正犯之刑減│，按正犯之刑減輕│之，新法並未│
│      │輕之。        │之。            │較有利被告。│
├───┼───────┼────────┼──────┤
│刑法第│依修正前罰金罰│如易科罰金，以新│本條從舊刑法│
│41條第│鍰提高標準條例│臺幣1,000元、   │較有利於被告│
│1項前 │第2 條規定，易│2,000元或3,000元│。          │
│段    │科罰金數額提高│折算1日。       │            │
│      │為100 倍，如易│                │            │
│      │科罰金，以銀元│                │            │
│      │300元即新臺幣 │                │            │
│      │900元折算1日。│                │            │
├───┴───────┴────────┴──────┤
│綜合比較結果：                                        │
│本案綜其全部罪刑之比較，無論幫助犯、易科罰金之規定新刑│
│法均未較有利於被告，故本案應一體適用行為時即修正前刑法│
│。                                                    │
└───────────────────────────┘


司法院資訊處製作；財團法人民間司法改革基金會備份。
